【裁判字號】    97,上訴,355
【裁判日期】    970429
【裁判案由】    違反毒品危害防制條例
【裁判全文】
臺灣高等法院高雄分院刑事判決         97年度上訴字第355號
上  訴  人
即  被  告  丁○○
選任辯護人  邱明政律師
上列上訴人因違反毒品危害防制條例案件，不服臺灣高雄地方法
院96年度訴緝字第212 號中華民國97年1月10日第一審判決（起
訴案號：臺灣高雄地方法院檢察署92年度偵續字第276 號），提
起上訴，本院判決如下：
    主  文
原判決撤銷。
丁○○共同販賣第二級毒品，處有期徒刑參年陸月。扣案之行動
電話壹支（不含門號0000000000號SIM 卡）沒收；販賣第二級毒
品所得財物新臺幣壹仟元應與甲○○連帶沒收之，如全部或一部
不能沒收時，以財產抵償。
    事  實
一、丁○○明知甲基安非他命為毒品危害防制條例第2 條第2 項
    第2 款所列管之第二級毒品，非經許可不得販賣、轉讓。詎
    其與甲○○（未據起訴）竟共同基於意圖營利販賣第二級毒
    品甲基安非他命之犯意聯絡，先由甲○○以其所有NOKIA 牌
    搭配號0000000000號行動電話作為販賣第二級毒品之聯絡工
    具，與有意購買甲基安非他命之買家林志賢洽妥各該次毒品
    交易之數量、價金之後，再由丁○○負責於民國（下同）91
    年11月2 日，在高雄市○○路大遠東百貨公司後方停車場，
    將數量不詳之甲基安非他命藏放於香菸盒內，以新臺幣（下
    同）1,000 元之價格將上開毒品販賣予乙○○、丙○○○夫
    妻2 人。嗣因警方接獲線報稱：高雄市新興區○○○路49號
    10 樓 之12室有人在施用毒品，而91年11月4 日晚間7 時10
    分許前往上址，在該址電梯口遇到適欲外出之丁○○，經丁○○同意後，以鑰匙開門進入屋內，查獲甲○○持有海洛因
    ，同時得上開行動電話1 支，適有乙○○於同日晚間9 時10
    分許以0000000000號之行動電話撥打0000000000號行動電話
    表示欲購買甲基安非他命，為警在場接聽，經警於該日晚間
    9 時25分許佯與乙○○相約在高雄市○○路、復興路口附近
    之上海銀行交易，俟乙○○、丙○○○2 人至該地點拿出
    1,000 元欲與前去埋伏之警員購買毒品時，為警當場逮捕後
    ，經乙○○、丙○○○2 人供述，而查獲上情。
二、案經高雄市政府警察局新興分局報告臺灣高雄地方法院檢察
    署檢察官偵查起訴。
    理  由
壹、證據能力部分：
一、按基於訴訟程序安定性、確實性之要求，若當事人已於準備
    程序或審判期日同意以被告以外之人於審判外之陳述作為證
    據，而其意思表示又無瑕疵者，不宜准許當事人撤回同意，
    但其撤回符合下列情形時，則不在此限：(一)尚未進行該證之
    調查。(二)他造當事人未提出異議。(三)法院認為適當，法院辦
    理刑事訴訟案件應行注意事項第93條定有明文。本件證人甲○○、乙○○、丙○○○於警詢及偵訊中之陳述，均為被告
    以外之人於審判外之言詞陳述（見警卷第4-11頁）；惟檢察
    官、被告及其選任之辯護人於原審法院均明示同意有證據能
    力（見原審訴緝卷第67頁），且經原審法院於審判期日依法
    完成證據之調查，而被告及其選任之辯護人復未主張或抗辯
    上開同意得為證據之意思表示有何無瑕疵，依上揭法院辦理
    刑事訴訟案件應行注意事項之規定，自有證據能力，被告及
    其選任之辯護人於本院行準備程序時復具狀主張無證據能力
    云云，委無可採，從而上開證人於警詢中之證述應有證據能
    力。
二、被告以外之人於審判外向法官所為之陳述，得為證據。被告
    以外之人於偵查中向檢察官所為之陳述，除顯有不可信之情
    況者外，得為證據，刑事訴訟法第159條之1定有明文。證人
    即警員陳志雄於檢察官偵查中證述，並無證據足以證明有何
    不可信之情事，且為認定被告與甲○○是否為共犯關係所必
    要；證人乙○○、丙○○○於原審法院另案審理甲○○被訴
    販賣第一級毒品海洛因，違反毒品危害防制條例案件中所為
    證述，係向法官所為陳述，依上開刑事訴訟法之規定均有證
    據能力。
三、卷附高雄市立凱旋醫院出具之濫用藥物尿液檢驗報告（見偵
    (一)卷第5 頁），雖係被告以外之人於審判外所為書面陳述，
    且係係警察機關委託鑑定，惟係公務員於執行鑑定職務時所
    製作之證明文書，且與本件認定乙○○是否施用第二級毒品
    甲基安非他命之待證事實具有關聯性，依刑事訴訟法第159
    條之4 第1 款之規定，自有證據能力。
貳、實體部分：
一、訊據上訴人即被告丁○○（下稱被告）對於事實欄所示受甲○○之指示交付甲基安非他命給乙○○、丙○○○，向乙○○收取1000元後，轉交給丁○○之事實，固供認不諱，惟矢
    口否認有販賣第二級毒品之犯行，辯稱：伊僅係替甲○○轉
    交甲基安非他命而已，並無販賣毒品營利之犯意云云。
二、經查：
  (一)被告於原審法院供稱：「案發當天我是去金谷飯店找甲○○
    ，當時他正在講電話，他叫我拿1 包香煙去樓下，也是大遠
    百的停車場那邊交給乙○○夫婦，甲○○叫我跟他們拿1000
    元回來」、「承認91年11月2 日販賣安非他命與乙○○夫婦
    」等語（見原審卷第64、76頁）；於本院審理時亦供稱：「
    我承認幫甲○○將安非他命交給乙○○夫妻，後來將錢再轉
    交給甲○○」等語（見本院上訴卷第54頁）。核與證人丙○○○於甲○○被訴違反毒品危害防制條例案件中（92年度訴
    字第205 號），在原審法院審理時證稱：「（91年11月2 、
    4 日是以相同的方法向丁○○買毒品？）只有在91年11月2
    日才以相同的方法買安非他命，我們以1000元的代價購買1
    小包，裡面只放一點安非他命」等語；證人乙○○亦於該案
    審理中證稱：「（你的毒品跟誰買的？）丁○○」、「（如
    何聯絡？）用我的0000000000號行動電話打的、對方行動電
    話開頭是0938，詳細號碼我不記得了」、「（總共買幾次？
    ）2 次，只有1 次成功，11月2 日中午在大遠百貨附近買的
    ，那一次用1000元買安非他命，只有1 小袋」、「第2 次還
    沒碰面就被警察查獲了」等語（見偵(三)卷第55-57 頁所附審
    判筆錄）相符，而證人乙○○為警查獲後經採其尿液送高雄
    市立凱旋醫院鑑定結果，確呈甲基安非他命陽性反應，有該
    院出具之濫用藥物尿液檢驗報告（見偵(一)卷第5 頁）在卷可
    憑。再者，人乙○○、丙○○○因施用第二級毒品案件經原
    審法院裁定送觀察、勒戒後，因無繼續施用毒品之傾向，經
    檢察官處分不起訴之事實，亦有不起訴處分書在卷可憑（見
    本院上訴卷第41-43 頁）。
  (二)證人乙○○於警詢時證稱：伊係打0000000000電話購買毒品
    （見警卷第9 頁），而證人甲○○於警詢時證稱：「（高雄
    市○○路49號10樓之12是何人所居住？警方於上述時間臨檢
    現場時尚有何人？）是我所租賃之居所，當場尚有丁○○在
    場」、「（警方於何處查獲何物？）警方於租賃居所查獲行
    動電話NOKIA3310 型門號0000000000號1 支」、「行動電話
    0000000000是供購買毒品之通訊工具」、「我是用行動電話
    0000000000做為聯絡工具」等語（見警卷第4 頁背面、第5
    頁）；證人陳志雄（即查獲警員）於檢察官偵查中證稱：「
    （後來如何查到乙○○夫婦？）因為查到甲○○後，甲○○
    的電話就一直響，甲○○無法接，轉入語音信箱，在電話中
    乙○○他們自己講要跟甲○○買毒品，並約在大樓附近交易
    」、「（為何你會知道這電話是甲○○而非丁○○？）甲○○有說是他的」等語（見偵(三)卷第67頁）；參以上開行動電
    話係在甲○○之租處查獲等情觀之，被告辯稱其係受甲○○
    之託將甲基安非他命販賣給乙○○夫婦等情，應屬可信。上
    開行動電話之申請人雖係謝清鋒（見原審93年度訴字第1232
    號卷第50頁），惟上開行動電話門號為易付卡，而販賣毒品
    者為避免販賣毒品之犯行遭檢、警查獲，而使用他人購買之
    門號進行毒品交易亦屢見不鮮之事，是上開行動電話門號查
    詢之結果，不足為被告及甲○○有利之認定。
  (三)按幫助他人犯罪之意思，其參與之犯罪行為，為犯罪構成要
    件以外之行為者，始為從犯；如以幫助他人犯罪之意思而參
    與犯罪構成要件之行為者，應以共同正犯論（最高法院95年
    度第22次刑事庭會議決議參照）。又販賣毒品，除買方支付
    價金外，賣方移轉交付毒品與買方，為其主要構成要件（最
    高法院93年度台上字第2803號判決意旨參照）。本件被告所
    參與者既係交付毒品及收取價金之行為，依前揭說明，自屬
    共同正犯，被告辯稱係幫助犯云云，委無可採。
  (四)販賣甲基安非他命係違法之行為，且為檢警嚴厲查緝之重點
    ，不法交易風險頗高，毒品取得來源管道極為隱密而困難，
    犯罪之法定本刑為無期徒刑或7 年以上有期徒刑，得併科新
    臺幣7 00萬元以下罰金，設若無利可圖，衡情當甘冒被查獲
    被判擔重刑之風險，而虧損或以平價賣出之理，且亦無證據
    足以證明甲○○係削價販售，而被告係高中肄業，此經其於
    警詢時陳述明確，對於上開情節，自應知之甚詳，因此，被
    告應知悉甲○○係基於營利之意圖而販賣毒品予乙○○、丙○○○無訛，被告辯稱係原價轉讓云云，亦無可採。
    綜上所述，被告販賣第二級毒品甲基安非他命之事證明確，
    犯行堪以認定，所辯無營利之意圖、係基於幫助之意思而幫
    助甲○○，應成立轉讓毒品罪云云，均係避重就輕之詞，不
    足採信。又被告及其選任辯護人於本院行準備程序時雖聲請
    傳喚甲○○、乙○○、丙○○○到庭詰問，惟渠等經傳喚未
    到後，被告及其選任辯護人已捨棄調查（見本院上訴卷第54
    頁），且本院認事證已經明確，故不再傳喚調查，附此敘明
    。
三、按行為後法律有變更者，適用行為時之法律；但行為後之法
    律有利於行為人者，適用最有利於行為人之法律，刑法第2
    條第1 項定有明文。上開規定係規範行為後法律變更所生新
    舊法律比較適用之準據法。而比較時應就罪刑有關之事項，
    如共犯、未遂犯、想像競合犯、牽連犯、連續犯、結合犯，
    以及累犯加重、自首減輕及其他法定加減原因，如身分加減
    與加減例等一切情形，綜合全部罪刑之結果而為比較，予以
    整體適用（最高法院95年度第8 次刑事庭會議決議參照）。
    本件被告行為後，刑法第28條、第33條、64條、第65條等條
    文、業經於94年2 月2 日修正公布，於95年7 月1 日施行。
    依刑法第2 條之規定自應就被告行為前、後相關法律比較新
    舊法以決定應適用之法律：(一)刑法第28條原規定：「2 人以
    上共同『實施』犯罪之行為者，皆為共同正犯。」，新法修
    正為：「2 人以上共同『實行』犯罪之行為者，皆為共同正
    犯。」，將舊法之「實施」修正為「實行」。原「實施」之
    概念，包含陰謀、預備、著手及實行等階段之行為，修正後
    僅共同實行犯罪行為始成立共同正犯。是新法共同正犯之範
    圍已有限縮，排除陰謀犯、預備犯之共同正犯。新舊法就共
    同正犯之範圍既因此而有變動，自屬犯罪後法律有變更，非
    僅屬純文字修正（最高法院96年度台上字第934 號判決意旨
    參照）。因新法已限縮共同正犯成立之範圍，自以新法對行
    為人有利。(二)如後所述，販賣第二級毒品罪得併科700 萬元
    以下罰金，而修正後之刑法第33條第5 款規定「罰金：新臺
    幣1, 000元以上，以百元計算之」，修正前之刑法第33條第
    5 款則規定「罰金：1 元（銀元）以上」，是有罰金刑之犯
    罪，在修法前法院所得科處之最低度法定刑係銀元1 元即新
    臺幣3 元，依罰金罰鍰提高標準條例第1 條前段提高後為90
    0 元，在修法後最低法定刑則係新臺幣1,000 元，自亦以舊
    法對被告較為有利。(三)修正前刑法第64條第2 項、第65條第
    2 項規定：死刑減輕者，為無期徒刑或15年以下12年以上有
    期徒刑。無期徒刑減輕者，為7 年以上有期徒刑，修正後刑
    法第64條第2 項、第65條第2 項則分別規定：死刑減輕者，
    為無期徒刑。無期徒刑減輕者，為20年以下15年以上有期徒
    刑，自應以修正前之刑法第修正後刑法第64條第2 項、第65
    條第2 項規定對於行為人較為有利。綜合上開說明，就共同
    正犯之成立而，故以新法對被告較為有利，惟就減刑之限制
    及科處罰金刑之最低額而言，因新法之限制較嚴，自以舊法
    對之被告較為有利，而如後所述，本院審酌被告犯罪之情節
    ，認有酌減被告法定刑之必要，因此經綜合比較結果，以適
    用舊法較有利於被告，自應全部適用舊法，先此敘明。
四、核被告所為，係犯修正前毒品危害防制條例第4 條第2 項之
    販賣第二級毒品罪。被告就上開販賣第二級毒品之犯行與甲○○間，有犯意聯絡與行為分擔，為共同正犯。被告與甲○○共同持有第二級毒品甲基安非他命之低度行為，應為販賣
    之高度行為所吸收，不另論罪。被告所犯販賣第二級毒品罪
    法定本刑為無期徒刑或7 年以上有期徒刑，得併科罰金新台
    幣70 0萬元以下罰金，而如前所述，被告所販賣之第二級毒
    品甲基安非他命雖未經扣案，不知其重量，惟由價金僅1000
    元推之，重量應屬有限，且販售之對象僅1 人，次數亦僅1
    次，散播毒品之範圍有限，數量亦微少，在整個販毒過程中
    又非居於主導地位，僅為交付毒品、收取價金之執行者，如
    量處最低法定刑度之7 年有期徒刑，猶屬過重，客觀上足以
    引起一般人之同情，爰依刑法第59條之規定酌減其刑。
五、原審認被告販賣第二級毒品甲基安非他命之事證明確，據以
    論罪科刑，固非無見；惟(一)毒品危害防制條例第4 條第2 項
    之販賣第二級毒品罪，係以行為人有營利之目的（意思），
    而販入或賣出第二級毒品，或二者兼而有之者為其構成要件
    。故行為人有無此項犯罪（營利意思）之目的條件，自應於
    事實欄內詳為記載，然後於理由內說明其憑以認定之證據，
    始為合法（最高法院91年度台上字第6269號判決要旨參照）
    ，原判決固於事實欄內說明被告基於意圖營利販賣第二級毒
    品之犯意，然於理由欄內並未說明其憑以認定之證據，自有
    未洽；(二)如前所述，修正後刑法第28條僅共同實行犯罪行為
    始成立共同正犯，排除陰謀犯、預備犯之共同正犯，非僅屬
    純文字修正，自有新舊法比較問題，原判決認不生新舊法比
    較問題，亦有未洽；(三)毒品危害防制條例第19條第1 項規定
    「犯第4 條至第9 條、第12條、第13條或第14條第1 項、第
    2 項之罪者，其供犯罪所用或因犯罪所得之財物，均沒收之
    ，如全部或一部不能沒收時，追徵其價額或以其財產抵償之
    」，因共同正犯之犯罪所得為現款時，因係合併計算，且於
    全部或一部不能沒收時，以其財產抵償之，為避免執行時發
    生重複沒收、抵償之情形，故各共同正犯之間係採連帶沒收
    主義，應於裁判時諭知連帶沒收（最高法院96年度台上字第
    1806號判決意旨參照），原判決既認被告與甲○○就販賣第
    二級毒品給乙○○、丙○○○之犯行為共同正犯，乃未就販
    賣毒品所得1000元諭知連帶沒收，亦有未洽。被告上訴意旨
    否認犯行，指摘原判決不當，雖無理由，惟原判決既有上開
    可議，自應由本院將原判決撤銷改判。爰審酌被告對販賣毒
    品之犯罪構成要件事實均已坦白承認，態度尚佳，販賣毒品
    次數僅1 次，金額僅為1 千元，且係由甲○○居於主導地位
    ，被告僅為交付毒品、收取價金之執行者，犯罪情節較為輕
    微等一切情狀，及本院於審判期日訊問檢察官關於科刑意見
    時，亦同意酌減後科處有期徒刑3 年6 月；被告及其選任之
    辯護人亦表同意等情（見本院上訴卷第60頁），量處如主文
    第二項所示之刑。
五、被告與甲○○共同販賣第二級毒品所得之1,000 元，應依毒
    品危害條例第19條第1 項規定沒收之，如全部或一部不能沒
    收時，連帶以渠等財產抵償之；扣案之行動電話1 支為共犯
    甲○○所有，且係供本件販賣毒品犯罪所用之物，爰依毒品
    危害防制條例第19條第1 項前段規定宣告沒收。至該支行動
    電話門號之SIM 卡，係使用者向電信業者申請租用而僅取得
    其使用權，並非申請使用者所有（最高法院92年度台上字第
    6836號判決意旨參照），故該張SIM 卡自不應予以沒收；又
    關於本案被告所販賣之甲基安非他命，雖屬違禁物，惟因已
    交付乙○○夫婦施用而滅失，爰不再行諭知沒收銷燬，併此
    敘明。
據上論斷，應依刑事訴訟法第369 條第1 項前段、第364 條、第
299 條第1 項前段，修正前毒品危害防制條例第4 條第2 項、同
條例第19條第1 項，刑法第11條、修正前刑法第28條、刑法第59
條，判決如主文。
本案經檢察官陳國全到庭執行職務。
中    華    民    國    97    年    4     月    29    日
                  刑事第七庭    審判長法  官  莊飛宗
                                      法  官  邱明弘
                                      法  官  李嘉興
以上正本證明與原本無異。
如不服本判決應於收受本判決後10日內向本院提出上訴書狀，其
未敘述上訴理由者，並得於提起上訴後10日內向本院補提理由書
狀（均須按他造當事人之人數附繕本）「切勿逕送上級法院」。
中    華    民    國    97    年    4     月    29    日
                                      書記官  郭榮芳
附錄本件論罪科刑法條：
毒品危害防制條例第4條
製造、運輸、販賣第一級毒品者，處死刑或無期徒刑；處無期徒
刑者，得併科新臺幣1 千萬元以下罰金。
製造、運輸、販賣第二級毒品者，處無期徒刑或7 年以上有期徒
刑，得併科新臺幣7 百萬元以下罰金。
製造、運輸、販賣第三級毒品者，處5 年以上有期徒刑，得併科
新臺幣5 百萬元以下罰金。
製造、運輸、販賣第四級毒品者，處3 年以上10年以下有期徒刑
，得併科新臺幣3 百萬元以下罰金。
製造、運輸、販賣專供製造或施用毒品之器具者，處1 年以上7
年以下有期徒刑，得併科新臺幣1 百萬元以下罰金。
前五項之未遂犯罰之。


司法院資訊處製作；財團法人民間司法改革基金會備份。
